---
title: "SOK-1004 H24 - Case 5"
author: "61"
format: html
editor: visual
---

# Instruksjoner

Denne oppgaven er laget av Even S. Hvinden og oppdatert av Derek J. Clark. Sistnevnte er ansvarlig for eventuelle feil og mangler.

Oppgaven skal løses interaktivt i RStudio ved å legge inn egen kode og kommentarer. Det ferdige dokumentet lagres med kandidatnummeret som navn `[kandidatnummer]_SOK1004_C5_H24.qmd` og lastes opp på deres GitHub-side. Hvis du har kandidatnummer 43, så vil filen hete `43_SOK1004_C5_H24.qmd`. Påse at koden kjører og at dere kan eksportere besvarelsen til pdf. Lever så lenken til GitHub-repositoriumet i Canvas.

# Bakgrunn, læringsmål

I Forelesning 7 leste dere [kapittel 1 i NOU 2015:1](https://www.regjeringen.no/contentassets/ef2418d9076e4423ab5908689da67700/no/pdfs/nou201520150001000dddpdfs.pdf) "Produktivitet - grunnlag for vekst og velferd." I denne oppgaven skal vi oppdatere tall brukt i analysen. Gjennom arbeidet vil dere repetere de grunnleggende ferdighetene i bruk av API, `tidyverse` og `ggplot` som vi har arbeidet med gjennom kurset. Dere vil også få anledning til å reflektere rundt sammenhengene i nasjonalregnskapet og å grave litt i statistikkbanken hos SSB.

# Last inn pakker

```{r}
# output | false
rm(list=ls()) 
library(tidyverse)
library(rjstat)
library(httr)
```

# Oppgave I: Timeverksproduktivitet i markedsrettede fastlandsnæringer

Reproduser en oppdatert versjon av Figur 1.1 "Timeverksproduktivitet, markedsrettede fastlandsnæringer" i rapporten. Her er produktivitet målt som bruttoprodukt i markedsrettet produksjon i Fastlands-Norge per timeverk, utenom bolig.

## Oppgave Ia

Hvorfor trekker Produktivitetskommisjon fra produksjonen av boligtjenester, offentlig etterspørsel, og inntekter fra olje og gass når de beregner produktivitet?

*\[Svar på oppgave Ia her\]*

Produktivitetskommisjonen velger å ikke ta med de økonomiske godene fra en person som nyttegjør seg av en bolig personen eier pga disse verdiene er ikke noe som omsettes på ett marked.

olje og gass utelukkes fordi verdiene varierer enormt og de faktiske verdiene overskygger alle andre i størrelse.

## Oppgave Ib

Skriv kode som bruker en JSON-spørring til å lage en oppdatert versjon av figuren, med observasjoner fra 1996 til 2022. Beregn gjennomsnittlig årlig endring for perioden 1996 - 2005 og, 2005-2013, og 2006 - 2022. Står konklusjonen i rapporten seg?

**Merknad.** Det er tidvis store revisjoner i nasjonalregnskapet. Du må regne med at individuelle tall på årlig endring kan avvike en god del, opp til et halvt prosentpoeng, mens de gjennomsnittlige veksttallene burde avvike noe mindre.

**Tips:** Du henter data på timeverk og bruttoprodukt fra henholdsvis tabell 09174 og 09170.

```{r}

# løs oppgave 1b her

 url <- "https://data.ssb.no/api/v0/no/table/09170/"
 
query <- '{
  "query": [
    {
      "code": "NACE",
      "selection": {
        "filter": "vs:NRNaeringPubAgg",
        "values": [
          "pub2X68B",
          "nr23fn"
        ]
      }
    },
    {
      "code": "ContentsCode",
      "selection": {
        "filter": "item",
        "values": [
          "BNPB2"
        ]
      }
    },
    {
      "code": "Tid",
      "selection": {
        "filter": "item",
        "values": [
          "1995",
          "1996",
          "1997",
          "1998",
          "1999",
          "2000",
          "2001",
          "2002",
          "2003",
          "2004",
          "2005",
          "2006",
          "2007",
          "2008",
          "2009",
          "2010",
          "2011",
          "2012",
          "2013",
          "2014",
          "2015",
          "2016",
          "2017",
          "2018",
          "2019",
          "2020",
          "2021",
          "2022",
          "2023"
        ]
      }
    }
  ],
  "response": {
    "format": "json-stat2"
  }
}'
 
hent_indeks.tmp <- url %>%
  POST(body = query, encode = "json")

basis_verdi_2015 <-  hent_indeks.tmp %>%
  content("text") %>%
  fromJSONstat() %>%
  as_tibble()

```

```{r}

 url <- "https://data.ssb.no/api/v0/no/table/09174/"

 query <- '{
  "query": [
    {
      "code": "NACE",
      "selection": {
        "filter": "vs:NRNaeringPubAgg",
        "values": [
          "nr23fn"
        ]
      }
    },
    {
      "code": "ContentsCode",
      "selection": {
        "filter": "item",
        "values": [
          "Timeverk"
        ]
      }
    },
    {
      "code": "Tid",
      "selection": {
        "filter": "item",
        "values": [
          "1995",
          "1996",
          "1997",
          "1998",
          "1999",
          "2000",
          "2001",
          "2002",
          "2003",
          "2004",
          "2005",
          "2006",
          "2007",
          "2008",
          "2009",
          "2010",
          "2011",
          "2012",
          "2013",
          "2014",
          "2015",
          "2016",
          "2017",
          "2018",
          "2019",
          "2020",
          "2021",
          "2022",
          "2023"
        ]
      }
    }
  ],
  "response": {
    "format": "json-stat2"
  }
}'
 
hent_indeks.tmp <- url %>%
  POST(body = query, encode = "json")

utførte_timer <-  hent_indeks.tmp %>%
  content("text") %>%
  fromJSONstat() %>%
  as_tibble()
```

```{r}
basis_verdi_wide <- basis_verdi_2015 %>%
  pivot_wider(names_from = næring, values_from = value) %>% 
  rename(var = statistikkvariabel) 

utførte_timer <- utførte_timer %>% 
  rename(timer = value)

df <- basis_verdi_wide %>% 
  inner_join(utførte_timer, by = 'år') %>%
  rename(boligtjenester = `Boligtjenester, egen bolig`) %>% 
  rename(mvn = `¬ Markedsrettet virksomhet Fastlands-Norge`) %>% 
  mutate(netto = mvn - boligtjenester) %>%
  select(-statistikkvariabel, -næring, -boligtjenester, -mvn, -var) %>% 
  mutate(år = as.integer(år))

rm(basis_verdi_2015, basis_verdi_wide, utførte_timer)

```

vi renamer og mutater og bruker pivot_wide(med utvalgte navn) og innerjoin til å legge sammen ett datasett vi kan bruke vidre.

```{r}

df <- df %>%
  mutate(gjen_prod_time = netto / timer) %>% 
  mutate(prod_endring = 100*(gjen_prod_time - (lag(gjen_prod_time)))/lag(gjen_prod_time))

gjen_linje <- tribble(
  ~periode, ~start_år, ~slutt_år,
  "1996-2005", 1996, 2005,
  "2006-2013", 2006, 2013,
  "2014-2023", 2014, 2023
) %>% 
  rowwise() %>%
  mutate(gj_prod_linje = mean(df$prod_endring[df$år %in% start_år:slutt_år]))

```

```{r, fig.width = 10, fig.height = 4, warning = FALSE}

df %>% 
  ggplot(aes(år,prod_endring)) +
  geom_bar(stat = "identity", fill = "steelblue") +
  geom_segment(data = gjen_linje, aes(x = start_år, xend = slutt_år,
                                      y = gj_prod_linje, yend = gj_prod_linje),
               color = "black", linewidth = 1) +
  geom_text(data = gjen_linje, aes(x = (start_år + slutt_år) / 2, 
                                   y = gj_prod_linje + 0.5, 
                                   label = round(gj_prod_linje,2)) ,
            color = "black", vjust = -1.5) +
  scale_y_continuous(sec.axis = sec_axis(~ .,breaks = (-2:5)), 
                     limits = c(-3, 5), breaks = (-2:5)) +
  scale_x_continuous(breaks = (1996:2023)) +
  labs(title = "Timeverksproduktivitet, markedsrettede fastlandsnæringer",
       x = "År", y = "Prosentvis endring") +
  theme_minimal() +
  theme(
    plot.title = element_text(hjust = 0.5, size = 16, face = "bold"),
    axis.text.x = element_text(angle = 45, hjust = 1, size = 8, face = "bold"),
    panel.grid.major.y = element_blank()
  ) 

```

Vi ser her at den negative trenden har fortsatt i årene etter rapporten kom har fortsatt. Norge har ikke greid å snu den etter den ble oppdaget. den gjennomsnittlige produktivitetsveksten går nedover fortsatt. Å peke ut en hovedårsak er vanskelig og det kan være mange faktorer som bidrar til dette.

rapporten som refereres til er riktig i att vi opplever lavere vekst, men vi har så langt ikke greid å gjøre noe med dette.
