---
title: "SOK-1004 H24 - Case 3"
author: "61"
format: html
editor: visual
---

## Instruksjoner

Denne oppgaven er laget opprinnelig av Even S. Hvinden. Den er endret og oppdatert av Derek J. Clark. Sistnevnte er ansvarlig for eventuelle feil og mangler.

Oppgaven skal løses interaktivt i RStudio ved å legge inn egen kode og kommentarer. Det ferdige dokumentet lagres med kandidatnummeret som navn `[kandidatnummer]_SOK1004_C3_H24.qmd` og lastes opp på deres GitHub-side. Hvis du har kandidatnummer 43, så vil filen hete `43_SOK1004_C3_H24.qmd`. Påse at koden kjører og at dere kan eksportere besvarelsen til pdf. Lever så lenken til GitHub-repositoriumet i Canvas.

## Bakgrunn

Prisveksten har vært høy i Norge, og som [denne overskriften fra 2023](https://www.forskning.no/mat-ntb-okonomi/hoyeste-vekst-i-matpriser-siden-80-tallet/2210302) viser kan en del av prisveksten skyldes en historisk stor vekst i matpriser.

[Denne saken fra Dagens Næringsliv](https://www.dn.no/makrookonomi/ssb/inflasjon/makrookonomi/inflasjonen-i-norge-var-45-prosent-i-februar/2-1-1610486) viser at en reduksjon i matpriser kan også bidra til at inflasjonen faller:

Hvor mye har matpriser bidratt til prisveksten? I denne oppgaven skal vi benytte prisdata fra SSB til å besvare dette spørsmålet. Jeg anbefaler dere å lese [Konsumprisindeksen - en levekostnadsindeks](https://www.ssb.no/priser-og-prisindekser/artikler-og-publikasjoner/_attachment/203142?_ts=1495b28c170) av Randi Johannesen, Økonomiske analyser 5/2014.

# Oppgave I: Tolk vekstbidraget

For å forstå øvelsen skal vi først se nærmere på hvordan en prisindeks bygges opp. La $P_{t}$ være verdien til konsumprisindeksen i tid $t$, gitt av et vektet gjennomsnitt av $n\geq1$ priser eller prisindekser

$$
P_{t}=\sum_{i=1}^{n}v_{i,t}p_{i,t} \hspace{1cm} (1)
$$

hvor vektene summerer til én i hver periode $t$, $\sum_{i=1}^{n}v_{i,t}=1$. Vektene viser hvor stor andel av budsjettet en representativ konsument bruker på vare eller vare gruppe $i$. Vi vil se på månedlig KPI på hovedgruppenivå, hvor $n=12$ og $t$ løper fra januar 1979 til april 2024 (som var siste måned tilgjengelig da dette dokumentet ble skrevet).

Vi betegner endringen over tolv måneder i KPI ved $P_{t}-P_{t-12} := \Delta P_{t}$, eller

$$
\Delta P_{t}=\sum_{i=1}^{n} v_{i,t} p_{i,t}-\sum_{i=1}^{n} v_{i,t-12} p_{i,t-12}=\sum_{i=1}^{n} \Delta (v_{i,t} p_{i,t}).\hspace{1cm}(2)
$$

Merk at både vektene og prisene kan endre seg fra $t-12$ til $t$. Vekter endres i januar hvert år, og er fast resten av året. I praksis vil vektene endre seg lite. For å forenkle fremstillingen vil vi anta at $v_{i,t}=v_{i,t-12}$. I tillegg så deler vi uttrykket på $P_{t-12}$, og ganger med $100$. Da har vi

$$
100\times\frac{\Delta P_{t}}{P_{t}}=100\times\frac{\sum_{i=1}^{n} v_{i,t-12}\Delta p_{i,t}}{P_{t-12}}. \hspace{1cm} (3)
$$

På venstre side av likhetstegnet har vi prosentvis tolvmåneders endring i konsumprisindeksen, eller inflasjon. På høyre side har vi en sum med $n$ argumenter. Vi fokuserer nå på et vilkårlig element $i$,

$$
100 \times \frac{v_{i,t-12} \times \Delta p_{i,t}}{P_{t-12}}. \hspace{1cm} (4)
$$

Tolk ligning $(4)$. Gi en konkret forklaring på hva tallet representerer.

Ligning $(4)$ representerer det prosentvise bidraget fra vare eller varegruppe $i$ til den samlede tolvmåndersinflasjonen. Dette gjør det mulig å se hvilke varegrupper som driver inflasjonen mest.

# Oppgave II: Rydd i data

Vi begynner med å rydde og laste inn pakker.

```{r}
rm(list=ls()) 
library(tidyverse)
library(lubridate)
library(rjstat)
library(janitor)
library(gdata)
library(httr) 
```

Vi bruker dataene fra [Tabell 0313: Konsumprisindeksen fra SSB](https://www.ssb.no/priser-og-prisindekser/konsumpriser/statistikk/konsumprisindeksen). Jeg laster ned ved hjelp av API. Se [brukerveiledningen](https://www.ssb.no/api/pxwebapi/_/attachment/inline/019c05e0-35ad-4757-87a0-ba7fbf4a68e2:46a164479bc10a67eee4b472cd891f001ca19da5/Api_brukerveiledning.pdf) her.

```{r}
url <- "https://data.ssb.no/api/v0/no/table/03013/"

query <- '{
  "query": [
    {
      "code": "Konsumgrp",
      "selection": {
        "filter": "vs:CoiCop2016niva2",
        "values": [
          "01",
          "02",
          "03",
          "04",
          "05",
          "06",
          "07",
          "08",
          "09",
          "10",
          "11",
          "12"
        ]
      }
    },
    {
      "code": "ContentsCode",
      "selection": {
        "filter": "item",
        "values": [
          "KpiIndMnd",
          "KpiVektMnd"
        ]
      }
    }
  ],
  "response": {
    "format": "json-stat2"
  }
}'

hent_indeks.tmp <- url %>%
  POST(body = query, encode = "json")

df <-  hent_indeks.tmp %>%
  content("text") %>%
  fromJSONstat() %>%
  as_tibble()
```

Følgende kode benytter kommandoen `ymd` fra `lubridate` til å lage en anstendig tidsserie.

```{r}
df <- df %>%
separate(måned, 
         into=c("year", "month"), 
         sep="M") %>% 
mutate(dato = ymd(paste(year, month, "1")))
```

Nå er det deres tur til å rydde. Slett variablene `year` og `month`. Gi variablene formålstjenlige navn. Påse at variablene har riktig format. Fjern data fra før år 2011, slik at vi kan beregne tolvmåneders endring fra 2012. Løs oppgaven slik at du ekstraherer navnene på variablene og verdiene ved hjelp av kode.

**Hint.** Bruk `as.Date()` for å filtrere på datoer.

```{r}
# løs oppgave II her
df <-df %>% 
  rename(var = statistikkvariabel) %>% 
  rename(verdi = value) %>% 
  select(-year, -month) %>% 
  mutate(dato = as.Date(dato)) %>% 
  filter(dato >= as.Date("2011-01-01"))

navn <- df %>% 
  select(konsumgruppe) %>% 
  distinct()

navn

#først renamer vi kolonnenavnene og fjerner year og month. bruker as.date og fjerner data før 2011. til slutt lager vi ett liste med navn og bruker distinct slik at vi kun ser hvert enkelt navn 1 gang
```

# Oppgave III: Beregn et vektet gjennomsnitt

Vi skal nå beregne KPI som et vektet gjennomsnitt av konsumgruppene og sammenlign med totalindeksen.

## Oppgave IIIa: Endre verdi på vektene

Del vektene i `df` på 1000, og sjekk at de summerer seg til om lag `1` for hver måned. Hvor store avvik får du?

```{r}
# løs oppgave IIIa her
df_vekter <- df %>% 
  filter(var == "Konsumprisindeks (vekter)")

df_vekter <- df_vekter %>% 
  mutate(verdi = verdi/1000) %>% 
  rename(vekt = verdi) %>% 
  select(vekt, dato, konsumgruppe)

månedlig_summering <- df_vekter %>%
  group_by(dato) %>%
  summarize(total_vekter = sum(vekt))

månedlig_summering <- månedlig_summering %>%
  mutate(avvik = abs(total_vekter - 1))

rm(navn)
månedlig_summering

# lager ett nytt datasett med vekter for seg selv og deler de på 1000. renamer og plukker ut de kolonnene vi trenger vidre. sorterer vekter etter dato for å legge sammen hver vekt i hver konsumgruppe. sjekker at dette tilnærmer 1 og legger inn en ny kolonne som viser avvik.
```

## Oppgave IIIb: Beregn prisindeksen fra gruppene med vekter

Beregn en totalindeks hvor dere bruker vektene og verdiene på prisindeks i formel $(1)$ fra oppgave I. Hvordan kan du vite om beregningen er riktig?

```{r}

df_prisindeks <- df %>% 
  filter(var == "Konsumprisindeks (2015=100)") %>%
  rename(prisindeks = verdi) %>%
  select(dato, konsumgruppe, prisindeks)

df_kombinert <- df_prisindeks %>% 
  left_join(df_vekter, by = c("dato", "konsumgruppe")) %>% 
  mutate(v_ipt = vekt * prisindeks)

df_totalindeks <- df_kombinert %>% 
  group_by(dato) %>% 
  summarise (totalindeks = sum(v_ipt, na.rm = TRUE))

rm(månedlig_summering)

df_totalindeks

#lager (igjen) ett nytt datasett for kpi'en i 2015 da dette er referansepunktet ssb bruker (2015=100) og plukker ut kolonnene vi skal ha med vidre. bruker left_join for å lage ett nytt datasett som inneholder vektene og prisindeks til ett nytt datasett. vekt og prisindeks ganges sammen som viser oss hvor stor andel hver konsumgruppe tilsvarer i totalindeksen i hver dato. det siste datasettet er disse sammenlagt.
```

vi kan sammenligne tallene med ssb sine og ser at de er nesten identisk for å vite, med minimale avvik. de små avvikene kan være i avrundinger gjort under utregningen?

# Oppgave IV: Beregn matprisens bidrag til vekst

Lag en figur som illustrerer vekstbidraget til konsumgruppen "Matvarer og alkoholfrie drikkevarer". Gi figuren en anstendig tolkning.

```{r, warning = FALSE}
# løs oppgave IV her

df_mat <- df_kombinert %>% 
  filter(konsumgruppe == ("Matvarer og alkoholfrie drikkevarer")) %>% 
  mutate(
    prisendring = prisindeks - lag(prisindeks, 12),
    vekstbidrag = 100 * (vekt * prisendring) / lag(df_totalindeks$totalindeks, 12)
)

df_ikkemat <- df_kombinert %>% 
  filter(konsumgruppe != ("Matvarer og alkoholfrie drikkevarer")) %>% 
  mutate(
    prisendring = prisindeks - lag(prisindeks, 12),
    vekstbidrag = 100 * (vekt * prisendring) / lag(df_totalindeks$totalindeks, 12)
) %>% 
  group_by(dato) %>% 
  summarise (total_vekstbidrag = sum(vekstbidrag, na.rm = TRUE))

df_plot <- df_mat %>% 
  inner_join(df_ikkemat, by = "dato") %>% 
  filter(dato >= as.Date("2012-01-01"))

#lager ett ny datasett for matvarer og alkoholholdig drikke med en lag(tidsforskyvelse) på 12 måneder. og regner ut prisendring og vekstbidrag for konsumgruppene. Deretter enda ett datasett der alt utenom matvarer og slår disse sammen for å bruke i plottet i neste oppgave.
```

```{r, warning = FALSE}

df_plot %>% 
  ggplot(aes(dato)) +
  geom_line(aes(y = vekstbidrag), color = "red") +
  geom_line(aes(y = total_vekstbidrag), color = "blue") +
  theme_minimal() +
  labs(
    title = "Vekstbidraget til konsumgruppen 'Matvarer og alkoholfrie drikkevarer'",
    x = "Dato",
    y = "Tolvmånedersvekst",
    subtitle = "Rød linje viser 'Matvarer og alkoholfire drikkevarer'.
Blå linje viser totale vekstbidrag eksl. matvarer"
  ) +
  scale_x_date(
    date_breaks = "1 year",
    date_labels = "%Y"
  )



#lager ett plott med en linje som viser vekstbidrag fra alle konsumgrupper UTENOM mat og alkoholholdig drikke og deretter en egen linje med kun matvarevarer og alkoholholdig drikke. bruker scale_x_date da dette trengs for å jobbe med as.date formatet

```

Figuren viser tid på x-akse, med vekstbidrag på y-akse. Det vil si hvor stor (eller liten) prisendringen har vært sammenlignet med samme måned, året før. Den blå linjen viser den totale veksten ekskludert mat og alkoholdig drikkevarer, og den røde linjen viser kun matvarer og alkoholholdig drikkevarer.

Uitfra denne figuren ser vi hvor mye dagligvarer bidrar til den totale prisendringen fra måned til måned. Noen steder (2020) ser vi at den blå linjen krysser den røde. det vil si at veksten fra alt annet gikk ned, mens vektsbidraget fra matvarer og alkoholholdig drikke overskygger de andre.

Etter 2021 ser vi at dagligvarers vekstbidrag stagnerer veldig mens den totale får en stor vekst. Dette er muligens effekten av pandemien, hvor prisveksten på de fleste konsumgrupper øker, men ikke på dagligvarer, der ser man ett år med prisnedgang. I 2022 starter krigen og vi ser at matvarer og alkoholholdig drikke øker med alt annet.
